【裁判字號】    97,簡上,49
【裁判日期】    980903
【裁判案由】    確認本票債權不存在
【裁判全文】
臺灣臺南地方法院民事判決              97年度簡上字第49號
上  訴  人  戊○○
訴訟代理人  黃瑩律師
被上 訴 人  丁○○
訴訟代理人  乙○○
上列當事人間請求確認本票債權不存在事件，上訴人對於中華民
國97年2月4日本院新市簡易庭96年度新簡字第61號第一審簡易判
決提起上訴，經本院於98年8月20日言詞辯論終結，判決如下：
    主  文
原判決廢棄。
確認被上訴人持有上訴人為發票人，發票日為民國九十年六月三
十日，票據號碼WG00000000號，票面金額新臺幣伍佰萬
元之本票債權對上訴人不存在。
第一、二審訴訟費用新臺幣壹拾貳萬陸仟貳佰伍拾元由被上訴人
負擔。
    事  實
甲、上訴人方面：
一、聲明：
    （一）原判決廢棄。
    （二）確認被上訴人所持有由上訴人於民國90年6月30日簽
          發，票面金額新臺幣（下同）500萬元之本票債權不
          存在。
    （三）第一、二審訴訟費用均由被上訴人負擔。
二、陳述：除與原判決記載相同者，茲引用外，補稱：
    （一）原審判決雖以本件借款、還款，牽涉及被上訴人（即
          原審被告）、被上訴人之母，其實雙方借、還款間錯
          綜複雜，外人難以理解，但審酌前開被上訴人之母乙○○存摺，可知上訴人（即原審原告）之還款似乎並
          不順暢，因之，上訴人提出所謂50萬元、20萬元，經
          查並非屬實。從而，上訴人主張因為已清償250萬元
          ，被上訴人同意再清償100萬元即拋棄其餘請求權之
          前提已不存在等情，認為上訴人辯稱所謂：「雙方達
          成協議只要能一次支付100萬元，其餘借款即免清償
          」，應非可採等語。然因兩造於90年簽訂借貸契約，
          上訴人除簽發發票日為90年6月30日、票面金額為500
          萬元之本票（下稱系爭本票）外，尚提供訴外人賴平
          南（即上訴人之父）所有門牌號碼臺南縣永康市○○
          路970巷5之1號建物及其坐落之土地設定抵押權予被
          上訴人。嗣上開建物及土地遭拍賣，仍未能完全清償
          對被上訴人之債務，故被上訴人已瞭解上訴人名下無
          任何財產可供清償。
    （二）95年11、12月間，訴外人黃忠義持系爭本票及借據切
          結書（下稱系爭借據）等原本要求上訴人清償債務，
          因上訴人無力清償，故訴外人黃忠義提出如上訴人能
          一次給付100萬元，其他債務則無需清償之條件。因
          兩造債權債務關係延宕多年，上訴人無力清償且亦無
          任何財產可供清償，故被上訴人同意前開條件，上訴
          人為能了結債務，借貸100萬元，並於95年12月13日
          上午11時30分左右，將100萬元交付予訴外人黃忠義
          ，訴外人黃忠義當場簽立收據，並將系爭本票原本及
          系爭借據原本返還予上訴人。同日下午2時30分，訴
          外人黃忠義、丙○○至上訴人經營之簡餐店，謊稱交
          付之本票係錯誤的，要求上訴人取出查看，並趁機將
          系爭本票搶走，表示要拿回去給被上訴人看，稍後再
          拿回來，惟嗣後即拒絕交還系爭本票。95年12月25日
          ，訴外人丙○○等人至簡餐店要求上訴人清償債務，
          坐在店內不點餐且大聲要求上訴人還錢，企圖使在場
          客人害怕，讓上訴人無法營業，適有訴外人甲○○至
          店內用餐，上訴人告知其上情，其表示應該報警，上
          訴人於是報警，警員郭健男亦隨後到場處理。
    （三）被上訴人不否認系爭借據原本已歸還上訴人，按照常
          理，兩造應已達成和解，否則被上訴人怎會將系爭借
          據原本歸還上訴人？被上訴人辯稱歸還系爭借據原本
          ，係因上訴人要求交付100萬元需有憑證，惟訴外人
          黃忠義已簽立收據，如兩造未達成和解，被上訴人或
          訴外人黃忠義僅需書立收據證明收受100萬元即可，
          何需歸還系爭借據原本予上訴人？況觀證人郭健男於
          原審到庭證稱：「95年12月25日接獲報案，有2人（
          丙○○及張慶芳）至原告（即上訴人）店內討債……
          原告說會將本票再交還，是因為丙○○說票拿錯了要
          拿回去換，丙○○有跟我表示，票我有拿回去換，但
          他沒有表示是多少金額，他有表示票已拿給第三人無
          法取回」等語；另與兩造無利害關係之證人甲○○到
          庭證稱：「後來警員來了，上訴人進來……其中1個
          人說有拿本票還給上訴人是幾天以前的事情，那天他
          又回來拿本票，說要給債權人看本票是否那張。那個
          人保證會拿回來，然後那個人說把本票拿給債權人看
          了之後，債權人不把本票拿給他了，他自己這樣說的
          」等語，可知訴外人丙○○、黃忠義等人已將系爭本
          票返還予上訴人，事後再向上訴人取回並稱要換正確
          之本票，嗣因系爭本票已遭他人取走而無法取回歸還
          予上訴人，故系爭本票事實上已經返還予上訴人，系
          爭本票之債權業已消滅。綜上所述，上訴人已無積欠
          被上訴人任何債務。
    （四）按民法第169條規定之表見代理，係指代理人無代理
          權而在表面上足以使人信其有代理權之謂，故為保護
          交易安全，本人不得以未授與代理權，資為抗辯（參
          最高法院71年台上字第363號、71年台上字第578號判
          決）。被上訴人辯稱未授權訴外人黃忠義同意免除上
          訴人系爭本票所載之債務，惟被上訴人將系爭本票原
          本及系爭借據原本交予訴外人黃忠義，此舉已使上訴
          人認為訴外人黃忠義業已獲得被上訴人授權處理系爭
          本票所載之債務，故兩造以100萬元達成和解，事後
          訴外人黃忠義亦將系爭本票原本及系爭借據原本返還
          予上訴人，則被上訴人應負授權人責任，不得抗辯未
          授權予訴外人黃忠義。
    （五）兩造就借款金額為431萬元均不為爭執，上訴人陸續
          返還被上訴人之金額共250萬元，若包括交付訴外人
          黃忠義之100萬元，則為350萬元。上訴人有以現金每
          月2萬元、代被上訴人支付會款方式或匯款等方式清
          償債務，惟因證據未加留存，而會首與被上訴人訴訟
          代理人乙○○（即被上訴人之母）為好友，不願證實
          上訴人有代被上訴人繳交會款以抵償債務一情。被上
          訴人承認收受上訴人70萬元及訴外人黃忠義交付之10
          0萬元，但以70萬元為利息等語置辯，然被上訴人業
          已陳稱當初未約定利息，且被上訴人亦無法提出證據
          證明兩造有利息之約定，是上訴人否認兩造有利息約
          定，故該70萬元應是清償本金。綜上，縱認系爭本票
          債權尚存在，上訴人積欠之金額僅261萬元（431萬元
          -70萬元-100萬元）。
    （六）訴外人黃忠義已將系爭本票原本歸還上訴人，是上訴
          人於95年12月13日下午2時30分遭訴外人黃忠義、丙○○強行取走系爭本票原本，應視為另一發票行為，
          而上訴人係遭強迫交付票據，則被上訴人取得系爭本
          票應有惡意，上訴人為票據法第13條惡意抗辯，故被
          上訴人應不得享有票據權利。再者，該新票據關係，
          應由被上訴人舉證雙方有新借貸關係。
三、證據：除援用第一審所提證據外，補提出民事支付命令聲請
    狀、本院96年度促字第6887號支付命令等影本為證。
乙、被上訴人方面：
一、聲明：
    （一）上訴駁回。
    （二）訴訟費用由上訴人負擔。
二、陳述：除與原判決記載相同者，茲引用之外，補稱：
    （一）本件借款之金錢係被上訴人奶奶所有房屋被徵收後之
          補助款，係要用來購買房屋，上訴人亦清楚知悉。上
          訴人說要拿綠卡，有賣掉1棟房屋，一部分錢寄放在
          美國，8個月後即能取回，故先向被上訴人借200萬元
          。嗣被上訴人奶奶購買房屋，上訴人要求被上訴人貸
          款150萬元，故被上訴人總計向銀行貸款350萬元，且
          均交予上訴人。又上訴人要求被上訴人之父申辦信用
          卡，幫上訴人之朋友做業績，嗣上訴人未經被上訴人
          父母同意，即借款12萬元。上訴人另遭債權人催討而
          向被上訴人借款，被上訴人母親持股票向銀行質借50
          萬元予上訴人。
    （二）2年前，上訴人之母要求被上訴人塗銷抵押權設定登
          記，惟被上訴人朋友表示不能塗銷，蓋因上訴人未還
          款。兩造當初協議，上訴人每月償還2萬元，讓被上
          訴人清償向銀行借貸之利息，惟8、9年來，上訴人僅
          偶爾償還，有時甚至不足2萬元，大都係被上訴人在
          清償。會款部分，係上訴人本身之事，與被上訴人無
          涉。上訴人並無清償對被上訴人之債務，僅清償部分
          向銀行借貸之利息。
    （三）訴外人黃忠義確實是被上訴人同意其母即被上訴人訴
          訟代理人乙○○請其向上訴人請求返還借款，但並無
          授權訴外人黃忠義將系爭借據原本還給上訴人，不知
          道為何訴外人黃忠義會將系爭借據還給上訴人。訴外
          人黃忠義將100萬元交予被上訴人時，亦一併將系爭
          本票交還予被上訴人，被上訴人與訴外人黃忠義均未
          同意上訴人於給付100萬元後，即免除上訴人之其餘
          債務。
三、證據：除援用第一審所提證據外，補提出授權書、協議書等
    影本為證。
    理  由
一、按確認法律關係之訴，非原告有即受確認判決之法律上利益
    者，不得提起之，民事訴訟法第247條第1項前段定有明文。
    所謂即受確認判決之法律上利益，須因法律關係之存否不明
    確，致原告主觀上認其在私法上之地位有受侵害之危險，而
    此項危險得以對於被告之確認判決除去之者，始為存在（最
    高法院27年上字第316號、42年台上字第1031號、52年台上
    字第1240號判例參照）。經查，上訴人主張被上訴人持有系
    爭本票，被上訴人訴訟代理人乙○○並曾據以向本院聲請核
    發支付命令獲准，然上訴人業已一次給付被上訴人100萬元
    ，被上訴人同意免除上訴人之其餘債務，惟為被上訴人所否
    認，故兩造間就系爭本票之法律關係存否有所爭執，上訴人
    在私法上之地位有受侵害之危險，且此項危險得以本件判決
    除去之，足認上訴人有即受確認判決之法律上利益，自得提
    起本件確認之訴。
二、本件上訴人起訴主張：
    （一）上訴人於90年6月間向被上訴人借款總計431萬元（下
          稱系爭債務），並簽發系爭本票，因被上訴人復要求
          上訴人書立借據及設定抵押權等，故上訴人於同年12
          月5日另書立系爭借據，並以訴外人賴平南所有坐落
          臺南縣永康市○○段1825地號土地，設定500萬元抵
          押權予被上訴人。
    （二）上訴人陸續以現金及為被上訴人墊付會款等方式清償
          借款250萬元，95年12月間，被上訴人委由訴外人黃
          忠義要求上訴人一次清償剩餘借款，惟上訴人無力清
          償，因此，雙方達成協議，上訴人若能一次支付100
          萬元，其餘借款即免為清償。上訴人四處籌錢，於95
          年12月13日上午11點30分左右交付100萬元予訴外人
          黃忠義，訴外人黃忠義當場交還上訴人系爭借據及系
          爭本票原本。當日下午左右，訴外人黃忠義、丙○○
          匆忙進入上訴人店內，表示交付予上訴人之本票有誤
          ，要求上訴人拿出來看一下，上訴人不疑有他，拿出
          來檢視，然訴外人丙○○卻趁機將系爭本票搶走，上
          訴人要求其歸還，其卻稱要拿回去給被上訴人看，拒
          絕返還予上訴人。
    （三）事後訴外人丙○○等人不斷至上訴人處，表示被上訴
          人要求上訴人清償系爭本票債權500萬元。上訴人不
          甘受騙，報警處理，經永康分局鹽行派出所員警到場
          ，訴外人丙○○等人亦承認系爭本票債權業已清償，
          故系爭本票債權已經不存在。
    （四）對被上訴人答辯所為之陳述：
          1.按民法第169條規定之表見代理，係指代理人無代
            理權而在表面上足以使人信其有代理權之謂，故為
            保護交易安全，本人不得以未授與代理權，資為抗
            辯（參最高法院71年台上字第363號、71年台上字
            第578號判決）。被上訴人辯稱未授權訴外人黃忠
            義同意免除上訴人債務，但其將系爭本票及債權證
            明文件（系爭借據）原本等交付訴外人黃忠義，此
            使上訴人相信訴外人黃忠義已經獲得被上訴人授權
            處理系爭本票債務，故雙方以100萬元達成和解，
            事後訴外人黃忠義亦已返還系爭本票及債權證明文
            件（系爭借據）正本。又系爭本票債權，被上訴人
            均委其母親即被上訴人訴訟代理人乙○○處理，而
            被上訴人訴訟代理人乙○○亦證稱：其確實有將借
            據及系爭本票原本交給朋友去向上訴人要錢等語，
            是被上訴人應負授權人責任，不得以未授權訴外人
            黃忠義為抗辯理由。
          2.警員郭健男到庭證稱：「（95年）12月25日接獲報
            案，有2人（丙○○及張慶芳）至原告（即上訴人
            ）店內討債……原告說會將本票再交還，是因為丙○○說票拿錯了要拿回去換，丙○○有跟我表示票
            我有拿回去換，但他沒有表示是多少金額，他有表
            示票已拿給第三人無法取回。」等語，可知訴外人
            丙○○將訴外人黃忠義業已返還予上訴人之系爭本
            票，以交付錯誤票據為由，趁機將系爭本票強行取
            走，並表示事後會換正確之本票予上訴人，故系爭
            本票事實上已經返還上訴人，是系爭本票債權業已
            消滅。
          3.證人即訴外人黃忠義雖稱系爭借據還上訴人，其留
            下系爭本票。因上訴人要求證明所以拿系爭借據給
            上訴人，另簽寫100萬元收據等語。惟此與常理不
            符，既出具收據作為證明，何需返還系爭借據原本
            ？況警員郭健男已證稱系爭本票確實由「丙○○拿
            回去換」，顯見系爭本票已返還上訴人，是事後再
            遭訴外人丙○○強行取走。
          4.系爭本票債權，上訴人業已先後清償如下，自90年
            8月起至91年6月止，每月清償現金35,000元，共38
            5,000元。自91年7月5日起至93年7月止，依約每月
            支付2萬元給訴外人黃梅花（被上訴人訴訟代理人
            乙○○之會首），抵償借款，共50萬元。自93年9
            月15日起至94年6月止，被上訴人委由訴外人陳王
            桂（即被上訴人之祖母）每月收取2萬元，共計20
            萬元。自94年9月16日起，每月匯款2萬元至被上訴
            之母即被上訴人訴訟代理人乙○○帳戶（彰化銀行
            永康分行帳戶：00000000000000），另有被上訴人
            訴訟代理人乙○○簽收之收據、匯款單4紙，共24,
            000元。
    （五）並聲明：確認上訴人簽發之系爭本票（票號：WG0000
          0000）債權不存在。
三、被上訴人則以：其並未授權他人為債權和解與受領債款，上
    訴人雖有還100萬元，但並無將所有債務一筆勾消之意思，
    系爭本票債權還存在等語。
四、兩造不爭執事項：
    （一）上訴人於90年6月間向被上訴人借款總計431萬元，上
          訴人於90年6月30日就系爭債務簽發票面金額500萬元
          之系爭本票予被上訴人，上訴人並於90年12月5日書
          立總額431萬元之系爭借據予被上訴人，系爭本票目
          前仍由被上訴人持有。雙方並未就是否有利息及利息
          如何計算書立任何書面約定。
    （二）上訴人之父親即訴外人賴平南並因系爭債務將其所有
          坐落臺南縣永康市○○段1825地號土地設定抵押權（
          權利價值為500萬元）予被上訴人。
    （三）上訴人於90年6月30日簽立協議書，同意坐落前述土
          地上之門牌號碼臺南縣永康市○○路970巷5之1號建
          物之租金，全權由被上訴人收取，所收租金充當利息
          ，然被上訴人事後並未收取租金。
    （四）上訴人於借款後曾陸陸續續返還金額總計70萬元。
    （五）被上訴人將本件借款債務交由其母親即被上訴人訴訟
          代理人乙○○處理，被上訴人之母乙○○則委託訴外
          人黃忠義向上訴人請求清償借款。訴外人黃忠義於95
          年11、12月間曾向上訴人催討債務，上訴人則於95年
          12月13日交付現金100萬元予訴外人黃忠義，以為前
          述債務之本金清償，訴外人黃忠義則交付茲收到100
          萬元之收據及系爭借據予上訴人。
五、兩造爭執事項：
    （一）上訴人陸續返還70萬元，究竟是否清償本金或是利息
          ？
    （二）被上訴人是否曾授權予訴外人黃忠義，同意上訴人於
          其一次給付現金100萬元後，即免除上訴人其餘當時
          所未清償之債務？
    （三）訴外人黃忠義是否曾於95年12月13日將系爭本票交還
          予上訴人，嗣後於同日再趁機將系爭本票取回？
    （四）被上訴人若無同意免除上訴人其餘債務，則上訴人尚
          積欠被上訴人若干金額？
    （五）系爭本票之債權是否存在？如存在，其金額究竟為多
          少？
六、得心證之理由：
    （一）本件上訴人主張被上訴人現持有系爭本票1紙，且被
          上訴人訴訟代理人乙○○並曾據以向本院聲請核發支
          付命令獲准之事實，除為兩造所不爭執外，並有上訴
          人於原審及本院分別提出而為被上訴人所不爭執之系
          爭本票、民事支付命令聲請狀及本院96年度促字第68
          87號支付命令等影本為證（見原審卷第5頁；本院卷
          第121至122頁），故上訴人之前述主張，應堪信為真
          實。又上訴人係因於90年6月間向被上訴人借款總計4
          31萬元，始於同年6月30日就系爭債務簽發系爭本票
          予被上訴人，並於同年12月5日書立總金額為431萬元
          之系爭借據予被上訴人等情，亦為兩造所不爭執，且
          有上訴人提出之系爭借據影本1紙在卷足憑（見原審
          卷第6頁），故上訴人主張系爭本票係因系爭債務所
          簽發，並於90年6月30日交付予被上訴人一節，亦應
          可採。
    （二）其次，證人即被上訴人之母（即被上訴人訴訟代理人
          ）乙○○於原審業已證稱：「原告（即上訴人）從來
          沒有還二百五十萬元，有收到原告還的一百萬元。我
          有請朋友拿我的借據正本去跟原告要錢……」等語（
          見原審卷第30頁），且於本院準備程序期日亦當庭表
          示：「……黃忠義確實是我請他幫我向上訴人請求返
          還借款。」等情（見本院卷第111頁背面）；另證人
          即訴外人黃忠義於原審亦結證：「……原告（即上訴
          人）借了很多年都沒有還，被告（即被上訴人）母親
          拜託我出面去跟原告講一下還這筆錢，原告有還一百
          萬元（正確日期我忘了），應該就是簽收據的這一天
          還一百萬元……我拿原告書立的本票及借據去向原告
          收錢……」等語（見原審卷第47頁），可知被上訴人
          訴訟代理人乙○○確有委託訴外人黃忠義向上訴人請
          求清償系爭債務，且曾將系爭本票及系爭借據原本交
          予訴外人黃忠義以供請求上訴人清償借款使用。又被
          上訴人對於系爭本票債權係委由其母即被上訴人訴訟
          代理人乙○○全權處理一事，亦不否認，足見被上訴
          人就系爭本票債權業已委由被上訴人訴訟代理人乙○○全權處理，而被上訴人訴訟代理人乙○○則再委託
          訴外人黃忠義向上訴人請求清償系爭債務。從而，上
          訴人主張訴外人黃忠義係受被上訴人委託而處理系爭
          債務一節，應屬可採。
    （三）上訴人另主張訴外人黃忠義曾持系爭本票及系爭借據
          原本要求上訴人清償系爭債務，因上訴人無力清償，
          故訴外人黃忠義提出如能一次給付100萬元，其他債
          務則無需清償之條件。嗣上訴人於95年12月13日上午
          ，將100萬元交付予訴外人黃忠義，訴外人黃忠義當
          場簽立收據，並將系爭本票及系爭借據原本返還上訴
          人。同日下午訴外人黃忠義、丙○○復至上訴人經營
          之簡餐店，謊稱交付之本票有誤，要求上訴人取出查
          看，並趁機將系爭本票搶走，表示要拿回去給被上訴
          人看，稍後再拿回來，嗣後即拒絕交還系爭本票等情
          ，然為被上訴人所否認。經查：
          1.訴外人黃忠義於95年11、12月間曾向上訴人催討系
            爭債務，上訴人則於95年12月13日交付現金100萬
            元予訴外人黃忠義，以為系爭債務之清償，訴外人
            黃忠義則交付茲收到100萬元之收據及系爭借據予
            上訴人一情，為兩造所不爭執，應可信為真實。而
            就上訴人主張訴外人黃忠義同時交還系爭本票原本
            予上訴人一節，證人即訴外人黃忠義雖於原審證稱
            ：「……借據我有給原告（即上訴人）我留著本票
            。因為原告需要一個證明所以我拿借據給原告，另
            外寫了一張收到原告一百萬元的收據。」等語（見
            原審卷第47頁），然證人即於95年12月25日據報至
            上訴人經營之簡餐店處理之警員郭健男於原審則結
            證稱：「……我們到的時候問當事人有何問題，有
            兩位要來討債，有兩位丙○○、張慶芳在原告店裡
            面坐，我有問那兩位人士……他們有答說有債務糾
            紛，他們也有說不是債務糾紛的當事人，原告（即
            上訴人）有向我表示他們的債務糾紛已經清償，原
            告有表示本票簽立一張五百萬元，我已經用一百萬
            元跟人家清償完畢，原告說又將五百萬元本票交給
            一個體格魁武的人（原告補充是丙○○），原告說
            會將本票再交還是因為丙○○說票拿錯了要拿回去
            換，丙○○有跟我表示票有拿回去換，但他沒有表
            示是多少金額，他有表示票已經拿給第三人無法取
            回……」等語（見原審卷第41頁）；另一證人即當
            時在上訴人所經營之簡餐店用餐之甲○○，亦於本
            院準備程序中到庭具結證稱：「……後來警員來了
            ，上訴人進來，然後我就問那兩個人（指訴外人丙○○等人），說錢已經拿了為何還要來要錢。其中
            一個人說有拿本票還給上訴人那是幾天以前的事情
            ，那天他又回來拿本票，說債權人要看本票是否是
            那張。那個人保證會拿回來，然後那個人說把本票
            拿給債權人看之後，債權人不把本票拿給他了……
            」等語（見本院卷第48頁），此參以證人郭健男僅
            係據報到場處理之警員，而證人甲○○則是至上訴
            人經營之簡餐店用餐之客人，與兩造間應均無任何
            利害關係，兩人所為之證述內容亦應無偏頗之虞，
            另對照兩人之證述內容，亦大致相同而無矛盾之處
            ，故證人郭健男及甲○○之上開證詞應皆足堪採信
            。據此，上訴人主張訴外人黃忠義返還系爭本票原
            本後，曾與丙○○等人再度至上訴人經營之簡餐店
            ，以票據拿錯為由，向上訴人取回系爭本票原本等
            情，應尚可採信，否則訴外人黃忠義如於收受上訴
            人交付之100萬元當時，未曾將系爭本票原本交還
            上訴人，則訴外人丙○○豈會向到場處理之警員，
            表示本票已拿回去換，但因已經拿給第三人無法取
            回等語。
          2.至於證人即訴外人黃忠義雖於原審證稱：「……借
            據我有給原告（即上訴人）我留著本票……」等語
            ，以及證人即訴外人丙○○雖於本院準備程序期日
            到院另證稱：「我並沒有與警察說票我有拿回去換
            」等語，然因訴外人黃忠義、丙○○2人均係代被
            上訴人向上訴人請求返還系爭債務之人，其與被上
            訴人間本有相當之利害關係存在，其所述內容難免
            避重就輕而有迴護被上訴人之可能，故兩人所言是
            否公正、客觀，實非無疑。另訴外人黃忠義於原審
            作證時，原先表示未將系爭借據及系爭本票還給上
            訴人，然於同一言詞辯論期日，卻另表示上訴人需
            要一個證明，所以拿系爭借據給上訴人（見原審卷
            第47頁），顯見證人黃忠義已有陳述前後不一致之
            情形。此外，如前所述，證人郭健男、甲○○2人
            與兩造均無任何利害關係，立場較為公正持平，兩
            人所為之證述內容應較接近事實，故證人黃忠義、
            丙○○2人之前述證述內容，經核均難採信。
          3.綜上，足見訴外人黃忠義於收取上訴人所交付之10
            0萬元後，除曾書立並交付收受100萬元之收據予上
            訴人外，亦應已將系爭借據及系爭本票原本同時交
            還上訴人，否則訴外人黃忠義、丙○○豈會再至上
            訴人經營之簡餐店，藉故並趁機取回系爭本票，故
            上訴人主張其交付100萬元後，當時業已取得作為
            證明兩造間借款債務之系爭借據原本，且同時取得
            系爭本票原本，至於系爭本票原本後來係遭訴外人
            丙○○藉故趁機強行取回等情，應均堪信為真實。
          4.按債權證書已返還者，推定其債之關係消滅，民法
            第325條第3項定有明文；又依社會通念，如非債務
            業已清償完畢或經免除，債權人或其代理人應不會
            自行將作為證明債權所用之憑證返還予債務人。本
            件上訴人於交付100萬元予代被上訴人處理系爭債
            務之訴外人黃忠義當時，訴外人黃忠義既將系爭借
            據及系爭本票原本返還上訴人，顯見其已認上訴人
            交付100萬元後，其餘債務亦因免除而不存在，否
            則其僅須將收到100萬元之收據交予上訴人即可，
            何須再將本票及作為全部借款證明之借據原本同時
            返還上訴人？足見上訴人交付100萬元時，訴外人
            黃忠義應有其餘債務亦經免除之表示，並因而始將
            借據及本票原本自行交還上訴人。此外，被上訴人
            亦未能舉證證明訴外人黃忠義雖將系爭借據及系爭
            本票返還上訴人，但上訴人之其餘債務仍未消滅，
            故上訴人主張訴外人黃忠義曾表示如能一次給付
            100萬元，其他債務則無須清償一節，應堪採信。
    （四）按代理人於代理權限內，以本人名義所為之意思表示
          ，直接對本人發生效力，民法第103條第1項定有明文
          。本件被上訴人雖另辯稱：並未授權訴外人黃忠義將
          系爭借據原本還給上訴人，不知道為何訴外人黃忠義
          會將系爭借據還給上訴人，亦未同意上訴人於給付10
          0萬元後，即免除上訴人其餘債務云云。然查，被上
          訴人對於訴外人黃忠義代其處理系爭債務，並持系爭
          借據及系爭本票原本向上訴人請求清償一情，並不爭
          執，且如前述，訴外人黃忠義於取得上訴人所交付之
          100萬元後，除曾書立收受100萬元之收據1紙交予上
          訴人外，同時亦隨即將系爭借據原本及系爭本票原本
          直接交還上訴人，顯見訴外人黃忠義就系爭債務之處
          理應已獲得被上訴人之充分授權，否則訴外人黃忠義
          於僅收取部分款項之情況下，豈敢擅自將被上訴人所
          有之重要債權憑證交還上訴人。從而，訴外人黃忠義
          就系爭債務之處理既已獲得被上訴人之充分授權，則
          其代理被上訴人向上訴人表示同意上訴人如一次給付
          100萬元，其餘債務同時免除，應對被上訴人發生效
          力，而上訴人嗣後亦確實一次給付100萬元，故訴外
          人黃忠義收受上訴人所交付之100萬元時，向上訴人
          所為之免除其餘債務之意思表示，應已對於被上訴人
          發生效力，故上訴人對於被上訴人亦因而不再有任何
          債務存在。上訴人既因為擔保系爭債務而交付系爭本
          票，而系爭債務又因被上訴人為免除債務之意思表示
          而消滅，被上訴人自不得再持系爭本票向上訴人為給
          付票款之請求，被上訴人持有之系爭本票既因原因關
          係消滅，而使其喪失本票執票人之請求權，故上訴人
          據此起訴請求確認系爭本票之票據債權對其不存在，
          自屬有據，應予准許。
七、綜上所述，上訴人主張系爭本票債權業經被上訴人免除其餘
    債務而消滅，經核應屬可採。從而，上訴人訴請確認被上訴
    人所持有系爭本票之債權不存在，為有理由，應予准許。至
    原審為上訴人敗訴之判決，經核尚有未洽，上訴意旨指摘原
    判決不當，求予廢棄改判，為有理由。爰由本院予以廢棄，
    改判如主文第2項所示。
八、本件事證已臻明確，上開其他爭執事項與兩造其他攻擊、防
    禦方法，及提出未援用之證據，經斟酌後認不影響判決基礎
    ，無逐一論述必要，併此敘明。
九、末按法院為終局判決時，應依職權為訴訟費用之裁判。上級
    法院廢棄下級法院之判決，而就該事件為裁判或變更下級法
    院之判決者，應為訴訟總費用之裁判；受發回或發交之法院
    為終局之判決者亦同。又訴訟費用，由敗訴之當事人負擔。
    民事訴訟法第87條、第78條分別定有明文。查本件第一審訴
    訟費用為裁判費50,500元，第二審訴訟費用為裁判費75,750
    元，第一、二審訴訟費用共計126,250元，而本件上訴人上
    訴有理由，故均應由敗訴之被上訴人負擔，爰併予確定其應
    負擔之訴訟費用額如主文第3項所示，附此敘明。
十、據上論結，本件上訴為有理由，依民事訴訟法第436條之1第
    3項、第450條、第78條、第87條，判決如主文。
中    華    民    國    98    年    9     月    3     日
                  民事第一庭  審判長法  官  高榮宏
                                    法  官  蔡孟珊
                                    法  官  陳志成
以上正本證明與原本無異。
如對本判決上訴，須於判決送達後20日內向本院提出上訴狀，同
時表明上訴理由；如已於本判決宣示後送達前提起上訴者，應於
判決送達後10日內補具上訴理由（均須按他造當事人之人數附繕
本）。
中    華    民    國    98    年    9     月    3     日
                                    書記官  陳淑芬


司法院資訊處製作；財團法人民間司法改革基金會備份。
